【裁判字號】    93,訴,3286
【裁判日期】    950529
【裁判案由】    塗銷登記等
【裁判全文】
臺灣臺北地方法院民事判決              93年度訴字第3286號
原      告  丙○○
訴訟代理人  張仁龍律師
複代理人    林契名律師
被      告  乙○○
            辛○○
            戊○○
            己○○
            庚○○○
共      同  劉嵐律師
訴訟代理人  朱俊雄律師
複代理人    丁○○
上列當事人間塗銷登記等事件，經臺灣士林地方法院移轉前來，
本院於民國95年5月1日言詞辯論終結，判決如下：
    主      文
被告乙○○應將附表所示不動產之移轉權之移轉登記塗銷，回復
登記為黎帥君所有。
訴訟費用由被告乙○○負擔。
    事實及理由
甲、程序方面：
一、按訴狀送達後，原告不得將原訴變更或追加他訴。但請求之
    基礎事實同一者、擴張或減縮應受判決事項之聲明者、不甚
    礙被告之防禦及訴訟之終結者，不在此限。被告於訴之變更
    或追加無異議，而為本案之言詞辯論者，視為同意變更或追
    加。民事訴訟法第255條第1項第2款、第3款、第7款、第2項
    定有明文。本件原告起訴先位聲明原係「被告乙○○就附表
    所示之不動產所有權之移轉登記應予塗銷，回復登記為原告
    公同共有二分之一、被告己○○、庚○○○公同共有各四分
    之一」、備位聲明原係「被告應連帶給付原告新台幣（下同
    ）2,801,844元及自起訴狀繕本送達之翌日起，至清償日止
    ，按年息5％計算之利息」，復於民國93年8月23日以準備書
    (一)狀，變更備位聲明為(一)「被告應連帶給付原告1,868,094
    元及自起訴狀繕本送達翌日起至清償日止，按年息5％計算
    之利息」、(二)「被告乙○○應給付原告及被告己○○、庚○○○3,736,188元及自起訴狀繕本送達翌日起至清償日止，
    按年息5％計算之利息。」（見本院卷第1宗第19、20頁），
    其中備位聲明(一)部分係因經原告計算倘喪失對於配偶黎帥君
    所遺留如附表所示之不動產所有權時，所受之損害共計3,73
    6,188元，以原告應繼分二分之一計算，原告之損失為1,868
    ,094 元。至備位聲明(二)，原告認如本院認定附表所示不動
    產買賣有其效力，被告乙○○亦應給付價金予黎帥君，該買
    賣債權後為原告及被告己○○、庚○○○所繼承，自得依據
    買賣契約法律關係訴請被告乙○○給付3,736,188元之本息
    。原告再於93年12月22日言詞辯論期日提出準備書(五)狀，將
    先位聲明變更為「被告乙○○就附表所示不動產所有權之移
    轉登記應予塗銷，回復登記為黎帥君所有。」。備位訴之聲
    明(二)變更為「被告乙○○應給付黎帥君之繼承人即丙○○、
    己○○、庚○○○3,736,188元及自起訴狀繕本送達翌日起
    至清償日止，按年息5％計算之利息」。其中原告變更先位
    聲明部分，係因被告抗辯公同共有並無應有部分比例概念，
    故原先位聲明後段部分，顯非適法，原告方主張依據侵權行
    為法律關係及所有物妨害除去請求權，請求被告負回復原狀
    責任，塗銷附表所示不動產之所有權移轉登記後，回復登記
    為黎帥君所有。並主張嗣後再由原告辦理繼承登記，而非直
    接訴請本院逕自辦理為原告與被告己○○、庚○○○公同共
    有。至於備位聲明(二)部份，則主張被告乙○○應給付價金給
    被繼承人黎帥君，該買賣債權後為原告及其他繼承人所繼承
    ，故變更為訴請被告乙○○應給付黎帥君之繼承人。核原告
    於93年12月22日所為關於先位聲明部分、備位聲明(二)之變更
    ，並未變更訴訟標的應僅係聲明之更正部分，核與民事訴訟
    法第256條規定相符，自應准許。又原告93年8月23日追加備
    位聲明(二)部分，乃為追加基於買賣契約之請求權作為訴訟標
    的，然此部分係基於同一基礎之法律關係，至於同日所為關
    於備位聲明(一)部分則為聲明之減縮，被告聲明之追加、更正
    及減縮無異議而為辯論，且本件原告請求之基礎事實係屬同
    一，所利用訴訟上證據資料亦具同一性，且不甚礙被告防禦
    及訴訟之終結，參諸上揭規定，就此聲明之減縮、訴之追加
    ，應予准許，合先敘明。
二、復按除前項之法律或契約另有規定外，公同共有物之處分，
    及其他之權利行使，應得公同共有人全體之同意，民法第82
    8條第2項定有明文。又除其公同共有關係所由規定之法律或
    契約另有規定外，固應得公同共有人全體之同意，惟公同共
    有人僅存二人，一人所在不明，事實上無從得其同意，或因
    公同共有物被一部分公同共有人為移轉失權之處分，事實上
    無從取得其同意，如已得處分行為人（包括處分時或處分後
    同意處分之人）以外之公同共有人全體之同意時，自均得單
    獨或共同起訴，要不能謂其當事人適格有所欠缺。又所謂「
    事實上無法得公同共有人之同意」，係指在一般情形下，有
    此事實存在，依客觀判斷，不能得其同意而言，如公同共有
    人間利害關係相反，或所在不明等屬之（最高法院82年度台
    上字第2353號、89年度台上字第1934號判決要旨參照）。查
    ，原告主張附表所示之不動產為伊與被告己○○、庚○○○
    所共同繼承之財產，然被告己○○、庚○○○與其餘被告共
    同對黎帥君所有權構成侵權行為，而被告己○○、庚○○○
    即為侵權行為人，依民法第831條準用同法第828第2項規定
    ，原告就此損害賠償，依客觀判斷，事實上無法得被告2人
    同意起訴，僅得由被告2人以外之其他繼承人即原告單獨起
    訴，是其當事人適格並無欠缺。
乙、實體方面：
一、原告起訴主張：伊為被繼承人黎帥君之配偶，而附表所示之
    不動產為黎帥君名下之財產。黎帥君於93年1月25日重病住
    院，不幸於同年2月19日死亡，未有子嗣，而黎帥君之繼承
    人除伊外，尚有黎帥君之父母即被告己○○、庚○○○共計
    三人。詎料，伊於黎帥君死後，發現附表所示不動產於93年
    2 月25日以買賣為原因移轉登記給被告乙○○，而依據不動
    產登記謄本上所記載，該不動產原因發生日期為同年月10日
    ，當時黎帥君實已病危無法清楚判斷事理，不可能為出賣該
    不動產之法律行為，伊於照顧黎帥君之時亦未得知黎帥君有
    出售附表所示不動產之行為，而該不動產之所有權狀、印章
    均由被告己○○、庚○○○所保管，顯係由己○○、庚○○○配合在房屋仲介公司任職之被告辛○○、戊○○及被告乙○○，共同謀議以偽造文書方式，製作不實之買賣契約及不
    動產所有權移轉契約，進而移轉附表所示不動產至被告乙○○名下，損害黎帥君之所有權，該權利為伊及己○○、庚○○○所繼承，自得依據侵權行為法律關係、所有物妨害除去
    請求權先位請求被告回復原狀之損害賠償責任，而塗銷附表
    所示不動產所有權之移轉登記。又被告五人共同謀議以偽造
    文書方式，製造不實之買賣契約及不動產所有權移轉契約，
    損害原告對黎帥君所遺之附表所示不動產之所有權，應賠償
    之金額為3,736,188元，以伊應繼分二分之一計算，伊損失
    達1,868,094元以上，自得備位訴請被告連帶賠償之。退步
    言之，縱認定附表所示不動產買賣契約有效，被告乙○○應
    給付價金予黎帥君，伊亦得依據買賣契約之法律關係，訴請
    被告乙○○給付價金予黎帥君之繼承人即伊與己○○、庚○○○。並聲明：先位聲明：被告乙○○就附表所示不動產所
    有權之移轉登記應予塗銷，回復登記為黎帥君所有。備位聲
    明(一)：1.被告應連帶給付原告1,868,094元及自起訴狀繕本
    送達翌日起至清償日止，按年息5％計算之利息；2.願供擔
    保，請准宣告假執行。備位聲明(二)：1.被告乙○○應給付黎
    帥君之繼承人即丙○○、己○○、庚○○○3,73 6,188元及
    自起訴狀繕本送達翌日起至清償日止，按年息5％計算之利
    息；2.願供擔保，請准宣告假執行。
二、被告則以：附表所示之不動產為被告己○○所購，僅信託登
    記於黎帥君名下，因黎帥君診斷罹癌，恐不久於人世，乃於
    93年2月8日出具承諾書及授權書，將附表所示之不動產歸還
    被告己○○，並授權予庚○○○全權處理，附表所示之不動
    產既非黎帥君所有，即無侵害黎帥君之權利而得由原告繼承
    等語，資為抗辯。並聲明：(一)原告之訴及假執行之聲請均駁
    回；(二)如受不利判決，願供擔保，請准宣告假執行。
三、查，原告、被告己○○、庚○○○分為黎帥君之配偶及父母
    ，又附表所示之不動產原係登記於黎帥君名下之財產，又黎
    帥君於93年1月25日重病住院，不幸於同年2月19日死亡，未
    有子嗣，故黎帥君之繼承人為原告及被告己○○、庚○○○
    共計三人。又附表所示不動產於93年2月10日以買賣為原因
    移轉給被告乙○○，並於同年月25日辦理移轉過戶登記等情
    ，業據原告提出黎帥君除戶戶籍謄本、財政部台北市國稅局
    財產歸屬資料清單、土地暨建戶登記謄本在卷可稽（見本院
    卷第1宗第33、36至45頁），且為兩造所不爭執，堪信為真
    實。
四、兩造之爭點及論述：
（一）按所有人對於無權占有或侵奪其所有物者，得請求返還之
      。對於妨害其所有權者，得請求除去之。有妨害其所有權
      之虞者，得請求防止之。民法第767條定有明文。又所謂
      回復請求權，不僅指物權上回復請求權而言，即登記簿上
      不實登記之回復原狀請求權，亦即不實登記之塗銷請求權
      亦屬之。則以登記簿上不實登記，行使回復請求權，似必
      須請求塗銷已為移轉之登記，回復原有未登記前之狀態，
      始屬正辦。查，原告主張附表所示之不動產為其被繼承人
      黎帥君所有之財產，然卻遭被告以共同侵權行為之方式移
      轉登記致被告乙○○之名下，其自得依據侵權行為、所有
      物妨害除去請求權，訴請被告乙○○為塗銷登記等情，為
      被告所否認，並以前揭情詞置辯。故本件之爭點厥為：附
      表所示之不動產是否為黎帥君所有抑或僅為被告己○○信
      託登記於黎帥君名下，而仍屬被告己○○之財產。
（二）復按以應登記或註冊之財產權為信託者，非經信託登記，
      不得對抗第三人。信託法第4條第1項定有明文。又所謂信
      託行為，係指委託人為自己或第三人之利益，以一定之財
      產為信託財產，將之移轉於受託人，由受託人管理或處分
      ，以達成一定經濟上或社會上目的之行為。故信託行為雖
      非法定要式行為，無以訂立書面契約為必要，惟仍須基於
      委託人與受託人之合意，方能成立。亦即須於雙方當事人
      ，就一方（委託人）授與他方（受託人）超過經濟目的之
      權利，而受託人僅於所許可之經濟目的範圍內行使權利，
      相互意思表示一致，其契約始為成立。準此，當事人之一
      方如主張與他方有信託關係存在，自應就信託契約確已成
      立之事實，負舉證責任（最高法院94年度台上字第709號
      、94年度台上字第767號判決意旨參照）。再按當事人主
      張有利於己之事實者，就其事實有舉證之責任。但法律別
      有規定，或依其情形顯失公平者，不在此限，民事訴訟法
      第277條定有明文。次按，主張法律關係存在之當事人，
      僅須就該法律關係發生所須具備之特別要件，負舉證之責
      任，至於他造主張有利於己之事實，應由他造舉證證明，
      最高法院48年台上字第887號判例著有明文可參。本件附
      表所示之不動產係於87年4月4日登記於黎帥君名下後，被
      告既主張該不動產僅係信託登記於黎帥君名下，自應由被
      告就此有利於己之事實舉證證明。又被告雖提出授權書、
      承諾書及證人孫錦生、黎適宜、甲○○之證言作為系爭附
      表所示之不動產僅係信託於黎帥君名下之證明方法。然查
      ：
    1.證人甲○○即負責經手黎帥君買入附表所示不動產登記之
      代書到庭具結證稱：「當初是被告辛○○及他媽媽、弟弟
      一起過來簽約，他們是買方。我只負責契約的部分，當初
      我有問他媽媽房屋要登記在何人名下，他媽媽說暫時先登
      記在兒子名下，我們就依照他們的條件登記在兒子名下。
      （問：知道當初媽媽為何要求先登記在兒子名下？）不知
      道」等語（見本院卷第1宗第114至116頁）。故由證人甲○○之證言，並無法證明己○○與黎帥君間有信託關係存
      在。
    2.依據承諾書記載「本人黎帥君名下所有不動產及股票均為
      父親己○○暫時信託在本人黎帥君名下，另有授權書，全
      權代表處理本人資產，所得現金全數歸還父親己○○，本
      承諾書乃口頭授權，父親己○○代筆，恐口無憑，特立此
      證。」等語（見本院卷第1宗第12頁）。前開承諾書係涉
      及到黎帥君名下財產之變動，倘該承諾書之內容屬實，將
      使原先登記於黎帥君名下之財產均歸己○○所有，影響不
      可謂不大，雖承諾書並未要求必須以何種法定方式為之，
      但為杜絕爭議，應可要求由無利害關係之第三人到場見證
      ，被告既稱黎帥君蓋用印文時，尚有證人孫錦生、黎適宜
      等人在場，本得以渠等或醫院之醫護人員為見證人，以杜
      將來紛爭，然本件承諾書卻逕由己○○代筆，僅蓋用黎帥
      君之印章，實有違常情。況以同時要求黎帥君出具之承諾
      書及授權書部分，被告辛○○既知為避免將來發生爭議而
      要求黎帥君於授權書上簽名，然影響黎帥君名下財產變動
      更甚之承諾書，卻未同時請黎帥君簽名，顯有悖常理。
    3.又承諾書所提及「所有」黎帥君名下股票即包括黎帥君任
      職於友立資訊股份有限公司（下稱友立公司）無償配股取
      之股票，此有員工配股一覽表附卷可參（見本院卷第1宗
      第81頁）。故此部分明顯即無可能係由己○○所購入而信
      託於黎帥君名下。況被告己○○、庚○○○本身名下亦持
      有友立公司股票，自無再信託部分友立公司股票於黎帥君
      名下之必要，亦顯見該承諾書內容之不實。
    4.另輔以該承諾書所提及之授權書，係載明關於包括本件附
      表所示之不動產在內之不動產，由被告庚○○○全權委任
      代理，並由授權人即黎帥君親自簽名（見本院卷1宗第11
      頁）。又授權書與承諾書係同日書立，倘以證人孫錦生、
      黎適宜均證稱黎帥君當日之精神狀況清醒等語，倘黎帥君
      之身體狀況，能親自簽名時，授權書與承諾書均涉及黎帥
      君名下財產之處分及變更，斷無僅於授權書上簽名，而在
      承諾書僅為用印而不親自簽名之可能。況授權書上黎帥君
      之簽名，經本院訴請法務部調查局為筆跡鑑定後，認定係
      被他人所描摹之字跡，非黎帥君本人所親簽，此有法務部
      調查局調科貳字第9500140180號鑑定通知書在卷足憑（見
      本院卷第132頁），由此足見授權書並非真正。
    5.況被告己○○並未提出有辦理信託登記之證明，故就附表
      所示之不動產果存有信託關係，除與信託法第4條規定之
      要件有間外，被告己○○亦未說明係基於何項經濟目的信
      託附表所示不動產予黎帥君，自難認定被告己○○與黎帥
      君間有信託關係。且如被告己○○所稱，其與黎帥君終止
      信託關係後，旋即將附表所示之不動產信託登記於乙○○
      名下，（見本院95年5月1日言詞辯論筆錄，本院卷第2宗
      第182頁）。倘己○○與乙○○間確實為信託關係，自應
      以「信託關係」為由登記於乙○○名下，而非逕以買賣為
      由辦理登記，另前開不動產移轉契約書係於93年2月11 日
      簽具，並於同年月25日辦理移轉登記完成，時間恰巧為黎
      帥君病危至過世間，被告己○○既與被告乙○○無一定親
      誼關係，亦未能說明其基於何項經濟目的必須於急迫之短
      暫時間內，非以信託為由，而逕以買賣原因將附表所示之
      不動產移轉登記致被告乙○○之名下，自難認定被告己○○、乙○○間有信託關係存在。自應認被告前開移轉登記
      行為，顯係為避免使附表所示之不動產成為黎帥君之遺產
      ，所為之脫法行為。
    6.證人孫錦生、黎適宜之證言及被告己○○、庚○○○、辛○○之陳述，不足證明該承諾書確實為黎帥君所親自用印
      、授權書黎帥君所親簽：
    (1)證人孫錦生、黎適宜雖均證稱其於黎帥君簽立承諾書、授
      權時在場，然證人孫錦生稱其當天載岳父、母（即己○○
      、庚○○○）及被告辛○○去醫院，因為去停車所以最後
      到場（見本院卷第1宗第139、140頁）。核與黎適宜證稱
      ，其是帶小孩坐公車去的，所以是最晚到的（見本院卷第
      1宗第144頁）明顯不同。
    (2)另關於證人孫錦生、黎適宜、及被告庚○○○、辛○○均
      稱前已知悉該授權書與承諾書之內容，然關於承諾書所稱
      之股票為何，並無人知悉。即便擬定該承諾書之被告己○○亦僅稱「因為黎帥君有玩股票，錢不夠就跟我們拿錢，
      有哪些股票其實我不清楚。」等語（見本院卷第1宗第146
      頁）。由被告己○○之陳述，應認己○○即便非以贈與之
      意思將金錢交付予黎帥君，亦應認黎帥君並無為己○○處
      理購買股票事務之意思，而係為自己購買，與信託法律行
      為之意旨完全不符，故承諾書上所指黎帥君所有之股票均
      是己○○暫時信託在黎帥君名下與事實不符，顯見該承諾
      書與授權書並非真正。
（三）綜上所述，附表所示之不動產既非被告己○○名下財產，
      被告己○○無權處分該不動產。又該授權書亦非真正，故
      被告庚○○○就該不動產亦無處分權。而被告乙○○明知
      被告己○○、庚○○○並無處分權，卻以買賣為由將附表
      所示之不動產移轉至其名下，故亦未能取得系爭不動產之
      所有權。又附表所示之不動產雖因黎帥君死亡後，因繼承
      之法律關係而歸原告及己○○、庚○○○公同共有，然己○○、庚○○○就未得其他共有人即原告同意，而將該不
      動產登記於被告乙○○名下，顯係為一不實登記，原告既
      因繼承取得附表所示不動產之所有權自得訴請被告乙○○
      將登記簿上不實登記之回復原狀。從而，原告依據侵權行
      為及所有物妨害排除請求權訴請被告乙○○將所表所示不
      動產所有權之移轉登記予以塗銷，為有理由，自應准許。
五、本件事證已臻明確，被告雖於95年5月18日具狀向本院聲請
    再開辯論，並要求本院調閱取款調正本再送法務部調查局重
    新鑑定，被告己○○亦正在蒐集出資購入附表所示不動產之
    證明方法云云。然本院前為委請法務部調查局為筆跡鑑定時
    ，曾多次促請兩造提供黎帥君生前筆跡供鑑定機關鑑定，其
    中第一次函請鑑定部分先遭法務部調查局以提供參對之資料
    太少而未能鑑定，復經本院於94年11月14日言詞辯論期日再
    次要求兩造提供黎帥君可供比對之原件供鑑定，再經兩造分
    別向本院陳明後，已取得足供鑑定之樣本供鑑定單位為比對
    ，自認無再依被告所請重新鑑定之必要。至被告己○○是否
    能提出購入附表所示不動產之資金證明，亦與其與黎帥君間
    有無成立信託關係無涉，自無再行調查之必要。又兩造其餘
    主張、陳述與攻擊、防禦方法及立證，核與判決結果不生影
    響，爰不逐一論述，附此敘明。
六、訴訟費用負擔之依據：民事訴訟法第78條。
中    華    民    國    95    年    5     月    29    日
                  民事第四庭    法  官  黃柄縉
以上正本係照原本作成
如對本判決上訴，須於判決送達後20日內向本院提出上訴狀
中    華    民    國    95    年    5     月    30    日
                                書記官  楊湘雯
┌───────────────────────────────────┐
│附表：系爭不動產                                                      │
├───────────────────────────────────┤
│（一）土地標示                                                        │
├────────────────┬─┬──────┬─────────┤
│      土      地      坐      落│地│面       積 │應            有  │
├───┬────┬───┬───┤  │            │                  │
│縣  市│鄉鎮市區○  段  │地  號│目│（平方公尺）│部            分  │
├───┼────┼───┼───┼─┼──────┼─────────┤
│台北市│ 信義區 │福德一│583   │建│932.00      │10000分之335      │
│      │        │小段  │      │  │            │                  │
├───┴────┴───┴───┴─┴──────┴─────────┤
│（二）建物標示                                                        │
├──┬─────┬─┬─┬─┬───────────┬────────┤
│    │ 基地坐落 │建│層│層│建物面積（平方公尺）  │權            利│
│建號│----------│  │  │  ├────┬──────┤                │
│    │ 建物門牌 │材│數│次│樓層面積│附屬建物面積│範            圍│
├──┼─────┼─┼─┼─┼────┼──────┼────────┤
│4182│台北市信義│鋼│七│四│147.22  │陽台13.03   │全部，含共同使用│
│    │區○○段一│筋│  │、│        │            │部分：          │
│    │小段583號 │混│  │五│        │            │福德段一小段403 │
│    │----------│凝│  │  │        │            │建號，面積373.05│
│    │台北市信義│土│  │  │        │            │平方公尺，權利  │
│    │區○○○路│  │  │  │        │            │範圍10000分之118│
│    │201巷2號4 │  │  │  │        │            │                │
│    │樓        │  │層│層│        │            │                │
│    │          │  │  │  │        │            │                │
├──┼─────┼─┼─┼─┼────┼──────┼────────┤
│4202│台北市信義│同│同│地│430.00  │無          │1000分之85      │
│    │區○○段一│  │  │  │        │            │                │
│    │小段583號 │  │  │  │        │            │                │
│    │、593號   │  │  │  │        │            │                │
│    │----------│  │  │下│        │            │                │
│    │台北市信義│  │  │  │        │            │                │
│    │區○○○路│  │  │  │        │            │                │
│    │201巷2號等│  │  │  │        │            │                │
│    │房屋地下曾│上│上│層│        │            │                │
└──┴─────┴─┴─┴─┴────┴──────┴────────┘


司法院資訊處製作；財團法人民間司法改革基金會備份。
